
```{r setup, include=FALSE}
library(PerformanceAnalytics)
library(zoo)
```

# Atividade 1 - Análise estatística

## Carregando os arquivos do Yahoo! Finance

Vamos carregar as séries de preços de fechamento ajustados de ambas as séries em uma única estrutura de dados de séries temporais chamada `act1Prices.z`.
Note que utilizamos o pacote `zoo`, logo é necessário tê-lo carregado previamente.

```{r}
# SP500
sp500.df <- read.csv('data/GSPC-1962-1994.daily.csv', header=TRUE, stringsAsFactors=FALSE)
sp500.df$Date <- as.Date(sp500.df$Date)
sp500.df <- sp500.df[order(sp500.df$Date),]
sp500Prices.df <- sp500.df[, "Adj.Close", drop=FALSE]
rownames(sp500Prices.df) <- sp500.df[, "Date"]
colnames(sp500Prices.df) <- c("SP500")
sp500.prices <- as.zoo(sp500Prices.df)
index(sp500.prices) <- sp500.df[, "Date"]
head(sp500.prices)
# IBM
ibm.df <- read.csv('data/IBM-1962-1994.daily.csv', header=TRUE, stringsAsFactors=FALSE)
ibm.df$Date <- as.Date(ibm.df$Date)
ibm.df <- ibm.df[order(ibm.df$Date),]
ibmPrices.df <- ibm.df[, "Adj.Close", drop=FALSE]
rownames(ibmPrices.df) <- ibm.df[, "Date"]
colnames(ibmPrices.df) <- c("IBM")
ibm.prices <- as.zoo(ibmPrices.df)
index(ibm.prices) <- ibm.df[, "Date"]
head(ibm.prices)
# Merging series
act1Prices.z <- merge(sp500.prices, ibm.prices)
head(act1Prices.z)
# Calculando retornos
act1Returns.z <- diff(log(act1Prices.z))
plot(act1Returns.z, col="red", lwd=2, main="Daily cc returns")
```

Bem, calculados os retornos, vamos dividir as séries em 4 partes iguais.

```{r}
# Quantidade de linhas
n = nrow(sp500.prices)
# SP500
dim(sp500.prices) <- c(n/4, 4)
colnames(sp500.prices) <- paste("SP500", 1:4)
head(sp500.prices)
# IBM
dim(ibm.prices) <- c(n/4, 4)
colnames(ibm.prices) <- paste("IBM", 1:4)
head(ibm.prices)
# Merging series
act1partsPrices.z <- merge(sp500.prices[,1:4], ibm.prices[,1:4])
head(act1partsPrices.z)
act1partsReturns.z <- diff(log(act1partsPrices.z))
plot(act1partsReturns.z, col="red", lwd=1, main="Daily cc returns")
```



## Estatísticas em retornos simples

Infelizmente uma coisa *tricky*, as funções do core do R não funcionam adequadamente com objetos `zoo` de séries temporais, logo, devemos fazer uma cópia do objeto em forma de matriz.

```{r}
# Serie completa
ret.mat <- coredata(act1Returns.z)
class(ret.mat)
colnames(ret.mat)
head(ret.mat)
# Para as partes
retparts.mat <- coredata(act1partsReturns.z)
```

Note que a estrutura de ordenação e colunas é mantida.

```{r}
# Estatisticas para as series completas
apply(ret.mat, 2, mean)
apply(ret.mat, 2, sd)
myacf <- function(x) { acf(x, lag.max=1, type="correlation", plot=FALSE) }
apply(ret.mat, 2, myacf)
# Para as partes
apply(retparts.mat, 2, mean)
apply(retparts.mat, 2, sd)
apply(retparts.mat, 2, myacf)
```

## Histogramas

```{r}
IBM.hist = hist(ret.mat[,2], plot=FALSE, breaks=30)
par(mfrow=c(2,1))
    hist(ret.mat[,1], main="SP500", col="slateblue1", xlab="returns", breaks=IBM.hist$breaks)
    hist(ret.mat[,2], main="IBM", col="slateblue1", xlab="returns", breaks=IBM.hist$breaks)
par(mfrow=c(1,1))
```

### Histogramas *alisados* - `density`

```{r}
SP500.density = density(ret.mat[,1])
hist(ret.mat[,1], main="Histogram and smoothed density", col="slateblue1", probability=TRUE, ylim=c(0,5), xlab="Returns")
points(SP500.density, type="l", col="orange", lwd=2)
```


## Boxplot

```{r}
boxplot(ret.mat[,1], ret.mat[,2], names=c("SP500","IBM"), outchar=TRUE, col="slateblue1", main="Comparison of return distributions", ylab="monthly cc return")
```



## Assimetria e kurtose

As funções *skewness* e *kurtose* pertencem ao pacote `PerformanceAnalytics`.

```{r}
# Estatisticas para as series completas
apply(ret.mat, 2, skewness)
apply(ret.mat, 2, kurtosis)
# Para as partes
apply(retparts.mat, 2, skewness)
apply(retparts.mat, 2, kurtosis)
```
