---

title       : Teoria de carteiras de Markowitz  
subtitle    :   
author      : Wilson Freitas  
job         : Quant  
framework   : io2012        # {io2012, html5slides, shower, dzslides, ...}  
highlighter : highlight.js  # {highlight.js, prettify, highlight}  
hitheme     : tomorrow      #   
widgets     : [mathjax]     # {mathjax, quiz, bootstrap}  
mode        : selfcontained # {standalone, draft}  

---

<!-- 
VALE3: jan 2000 - nov 2012
USIM5: jan 2000 - nov 2012
PETR3: jan 2000 - nov 2012
PETR3: jan 2000 - nov 2012

*BBDC3: jan 2000 - nov 2012
PETR4: jan 2000 - nov 2012
USIM3: jan 2000 - nov 2012

VALE5: jan 2003 - nov 2012
ITUB4: jan 2001 - nov 2012
-->

## download de recursos

- [index.Rmd](index.Rmd): código fonte da apresentação
- [portfolio.r](scripts/portfolio.r): conjunto de funções em R para cálculo de fronteira eficiente de carteiras desenvolvido por Eric Zivot
- [getReturns.r](scripts/getReturns.r): funções para facilitar o cálculo de retorno de séries temporais carregadas de arquivos do Yahoo! Finance
- [PETR3.monthly.raw.csv](data/PETR3.monthly.raw.csv),  [PETR4.monthly.raw.csv](data/PETR4.monthly.raw.csv)
- [VALE3.monthly.raw.csv](data/VALE3.monthly.raw.csv),  [VALE5.monthly.raw.csv](data/VALE5.monthly.raw.csv)
- [USIM3.monthly.raw.csv](data/USIM3.monthly.raw.csv),  [USIM5.monthly.raw.csv](data/USIM5.monthly.raw.csv)
- [ITUB3.monthly.raw.csv](data/ITUB3.monthly.raw.csv),  [ITUB4.monthly.raw.csv](data/ITUB4.monthly.raw.csv)

---

## Carregando `getReturns.r`

```{r setup, include=FALSE}
options(digits=4, width=70)
```

É necessário carregar o *módulo* `getReturns.r` que contém a função `getReturnsFromYahooFiles`, que será útil para gerar os retornos a partir dos dados baixados do Yahoo! Finance.

```{r, message=FALSE}
source("scripts/getReturns.r")
```

---

## Carregando as séries temporais

Os arquivos CSV foram baixados do Yahoo! Finance e contém os dados de preços das ações com periodicidade mensal (referentes ao começo de cada mês).
A função `getReturnsFromYahooFiles` carrega os arquivos e devolve as séries de retornos referentes a coluna de preço de fechamento ajustado (`Adj.Close`).

```{r}
filelist <- c('data/VALE3.monthly.raw.csv', 'data/PETR3.monthly.raw.csv')
returns.monthly.x <- getReturnsFromYahooFiles(filelist)
```
```{r, echo=FALSE}
head(returns.monthly.x)
```

---

## Calculando as estatísticas descritivas

### Média anual
```{r}
muhat.annual  <- apply(returns.monthly.x, 2, mean)*12
```
```{r, echo=FALSE}
muhat.annual
```

### Desvio padrão anual
```{r}
sigma2.annual <- apply(returns.monthly.x, 2, var)*12
sigma.annual  <- sqrt(sigma2.annual)
```
```{r, echo=FALSE}
sigma.annual
```

---

## Calculando as estatísticas descritivas

### Covariância anual

```{r}
covmat.annual <- cov(returns.monthly.x)*12
covhat.annual <- cov(returns.monthly.x)[1,2]*12
```
```{r, echo=FALSE}
covhat.annual
```

### Correlação

```{r}
rhohat.annual <- cor(returns.monthly.x)[1,2]
```
```{r, echo=FALSE}
rhohat.annual
```

---

## Calculando as estatísticas descritivas

Para os cálculos da fronteira eficiente vamos separar as variáveis de forma que o sufixo $i$ é referente a `PETR3` e o sufixo $v$ refere-se a `VALE3`.
O sufixo $vi$ relaciona ambas séries temporais.

```{r}
mu.v = muhat.annual["VALE3"]
mu.i = muhat.annual["PETR3"]
sig2.v =  sigma2.annual["VALE3"]
sig2.i = sigma2.annual["PETR3"]
sig.v = sigma.annual["VALE3"]
sig.i = sigma.annual["PETR3"]
sig.vi = covhat.annual
rho.vi = rhohat.annual
```

---

## Criando uma carteira

Dado o retorno esperado da carteira

$$
\mu_p(x_v, x_i) = x_v \mu_v + x_i \mu_i
$$

e a sua variância

$$
\sigma^2_p(x_v, x_i) = \sigma^2_v x_v^2 + \sigma^2_i x_i^2 + 2 x_v x_i \sigma_{vi}
$$

vamos calculá-los para diferentes combinações de pesos ($x_v$ e $x_i$) sujeitas a restrição $x_v + x_i = 1$

```{r}
x.v = seq(from=-1, to=2, by=0.1) # pesos para VALE3
x.i = 1 - x.v # pesos para PETR3
mu.p = x.v*mu.v + x.i*mu.i # retorno esperado da carteira
sig2.p = sig2.v*x.v^2 + sig2.i*x.i^2 + 2*x.v*x.i*sig.vi
sig.p = sqrt(sig2.p) # volatilidade da carteira
```

---

## Fronteira eficiente (2 ativos / long-short)

Destacado em laranja temos os ativos independentes.

```{r, echo=FALSE, fig.width=14}
px = which(sig.p == min(sig.p))
up = sum(mu.p >= mu.p[px])
dn = sum(mu.p <  mu.p[px])
plot(sig.p, mu.p, type="b", pch=16, 
	ylim=c(min(mu.p), max(mu.p)), xlim=c(0, max(sig.p)), 
	xlab=expression(sigma[p]), ylab=expression(mu[p]), 
	col=c(rep("red3", dn), rep("green3", up))
	)
text(x=sig.v, y=mu.v, labels="100% VALE3", pos=4)
text(x=sig.i, y=mu.i, labels="100% PETR3", pos=4)
points(x=sig.v, y=mu.v, type="b", col="orange3", pch=16, cex=1.5)
points(x=sig.i, y=mu.i, type="b", col="orange3", pch=16, cex=1.5)

n <- c("VALE3", "PETR3")
w <- c(x.v[1], x.i[1])
text(x=sig.p[1], y=mu.p[1], labels=paste(paste(w*100, "%", sep=""), n, collapse=", "), pos=2)
points(x=sig.p[1], y=mu.p[1], type="b", col="blue3", pch=16, cex=1.5)
l <- length(sig.p)
w <- c(x.v[l], x.i[l])
text(x=sig.p[l], y=mu.p[l], labels=paste(paste(w*100, "%", sep=""), n, collapse=", "), pos=2)
points(x=sig.p[l], y=mu.p[l], type="b", col="blue3", pch=16, cex=1.5)
```

---

## Calculando a carteira de mínima variância

Para o cálculo da Sharpe-Ratio da carteira de mínima variância é necessário definir uma taxa livre de risco.
Aqui vamos considerar $r_f = 7\%$.

```{r}
r.f = 0.07
source("scripts/portfolio.r")
gmin.port = globalMin.portfolio(muhat.annual, covmat.annual) 
summary(gmin.port, risk.free=r.f)
```

---

## Fronteira eficiente (2 ativos / long-short)

Destacado em azul temos a carteira de mínima variância

```{r, echo=FALSE, fig.width=14}
px = which(sig.p == min(sig.p))
up = sum(mu.p >= mu.p[px])
dn = sum(mu.p <  mu.p[px])
plot(sig.p, mu.p, type="b", pch=16,
	ylim=c(min(mu.p), max(mu.p)), xlim=c(0, max(sig.p)),
	xlab=expression(sigma[p]), ylab=expression(mu[p]),
	col=c(rep("red", dn), rep("green", up)))
text(x=sig.v, y=mu.v, labels="VALE3", pos=4)
text(x=sig.i, y=mu.i, labels="PETR3", pos=4)
text(x=gmin.port$sd, y=gmin.port$er, labels="Global min", pos=2)
points(gmin.port$sd, gmin.port$er, type="b", col="blue3", pch=16, cex=1.5)
points(x=sig.v, y=mu.v, type="b", col="orange3", pch=16, cex=1.5)
points(x=sig.i, y=mu.i, type="b", col="orange3", pch=16, cex=1.5)
```

--- &smaller

## Calculando a carteira tangente

Ao considerarmos um ativo livre de risco como mais uma alternativa de investimento chegamos ao seguinte retorno ($\mu_N$) da nova carteira que compõe a carteira com 2 ativos mais o ativo livre de risco

$$
\mu_N = r_f + x_p (\mu_p - r_f)
$$

```{r}
tan.port = tangency.portfolio(muhat.annual, covmat.annual, risk.free=r.f) 
summary(tan.port, risk.free=r.f)
```

--- &smaller

## Fronteira eficiente (2 ativos / long-short + $r_f$)

O `x` marca o ponto em que a linha reta saindo da taxa livre de risco **toca** a fronteira eficiente e consequentemente indica a carteira tangente que é a carteira eficiente quando se leva em consideração um ativo livre de risco.

```{r, echo=FALSE, fig.width=14}
px = which(sig.p == min(sig.p))
up = sum(mu.p >= mu.p[px])
dn = sum(mu.p <  mu.p[px])
plot(sig.p, mu.p, type="b", pch=16, 
	ylim=c(r.f*0.8, max(mu.p)), xlim=c(0, max(sig.p)),
	xlab=expression(sigma[p]), ylab=expression(mu[p]),
	col=c(rep("red", dn), rep("green", up)))
# global min
text(x=gmin.port$sd, y=gmin.port$er, labels="Global min", pos=4)
points(gmin.port$sd, gmin.port$er, type="b", col="blue", pch=16)
# tangency
x.t = seq(from=0, to=2, by=0.1)
mu.p.t = r.f + x.t*(tan.port$er - r.f)
sig.p.t = x.t*tan.port$sd
text(x=tan.port$sd, y=tan.port$er, labels="100% Tangency Portfolio", pos=2)
points(sig.p.t, mu.p.t, type="b", col="gray77", pch=16, mkh=1, cex=0.5)
points(x=tan.port$sd, y=tan.port$er, type="b", col="black", pch=4, mkh=1, cex=1.5)
# risk-free
text(x=0, y=r.f, labels="100% risk-free", pos=4)
points(x=0, y=r.f, type="b", col="gray77", pch=16, cex=1.5)
# stocks
text(x=sig.v, y=mu.v, labels="VALE3", pos=4)
text(x=sig.i, y=mu.i, labels="PETR3", pos=4)
points(x=sig.v, y=mu.v, type="b", col="orange3", pch=16, cex=1.5)
points(x=sig.i, y=mu.i, type="b", col="orange3", pch=16, cex=1.5)
```

---

## Carteira de mínima variância *long-only*

Vamos agora calcular a carteira de mínima variância impondo a restrição de não ficar vendido em nenhum ativo (*long-only*).
Dado que para 2 ativos, como visto antes, os ativos caem sobre a fronteira, para produzir uma fronteira eficiente com a restrição de *long-only* é necessário introduzir pelo menos mais um ativo.

```{r}
filelist <- c('data/VALE3.monthly.raw.csv', 'data/PETR3.monthly.raw.csv', 'data/USIM3.monthly.raw.csv')
returns.monthly.x <- getReturnsFromYahooFiles(filelist)
muhat.annual  <- apply(returns.monthly.x, 2, mean)*12
sigma2.annual <- apply(returns.monthly.x, 2, var)*12
sigma.annual  <- sqrt(sigma2.annual)
covmat.annual <- cov(returns.monthly.x)*12
covhat.annual <- cov(returns.monthly.x)[1,2]*12
rhohat.annual <- cor(returns.monthly.x)[1,2]
```

---

## Otimização quadrática

Os problemas de otimização quadrática são descritos como

$$
\min_x \frac{1}{2}\mathbf{x^\prime D x - d^\prime x}
$$

Sujeito as restrições

$$
\mathbf{A^{\prime}}_{neq} \mathbf{x} \ge \mathbf{b}_{neq}
$$

$$
\mathbf{A^{\prime}}_{eq} \mathbf{x} = \mathbf{b}_{eq}
$$

onde condidera-se $m$ restrições em desigualdades e $l$ restrições em igualdades.
As matrizes tem dimensões $\mathbf{D} \equiv n\times n$,
$\mathbf{x} \equiv n\times 1$,
$\mathbf{d} \equiv n\times 1$,
$\mathbf{A^{\prime}}_{neq} \equiv m\times n$,
$\mathbf{b}_{neq} \equiv m\times 1$,
$\mathbf{A^{\prime}}_{eq} \equiv l\times n$ e 
$\mathbf{b}_{eq} \equiv l\times 1$.

--- &smaller

## Definindo o problema de otimização de carteiras

Para colocarmos o problema de otimização de carteiras no *framework* de otimização quadrática temos que

$$
\mathbf{D} = 2\mathbf{\Sigma}\,\, \mathrm{e} \,\, \mathbf{d} = \mathbf{0}
$$

o vetor $x$ é o vetor de pesos onde $x_i \ge 0$ para $i = 1,2,\dots,n$, onde $n$ é a quantidade de ativos presentes na carteira.
Esta restrição representa uma inequação e deve ser especificada com $l = n$

$$
\mathbf{A^{\prime}}_{neq} = \mathbf{I}_{n},\, \mathbf{b}_{neq} = \mathbf{0}
$$

temos ainda $m = 1$ restrição em igualdade, onde $\mathbf{x^{\prime} 1} = 1$ e deve ser especificada como

$$
\mathbf{A^{\prime}}_{eq} = \mathbf{1}^\prime,\, \mathbf{b}_{eq} = 1
$$

O problema pode ainda ser simplificado fazendo

$$
\mathbf{A^{\prime}} = \left( \begin{array}{c} \mathbf{1}^\prime \\
\mathbf{I}_n \end{array} \right),\,
\mathbf{b} = \left( \begin{array}{c} 1 \\
\mathbf{0} \end{array} \right)
$$

---

## Construindo as matrizes

Matriz $\mathbf{D}$

```{r}
D.mat <- 2*covmat.annual
```
```{r, echo=FALSE}
D.mat
```

Vetor $\mathbf{d}$

```{r}
d.vec <- rep(0, 3)
```
```{r, echo=FALSE}
d.vec
```

---

## Construindo as matrizes

Matriz $\mathbf{A}$

```{r}
A.mat <- cbind(rep(1, 3), diag(3))
```
```{r, echo=FALSE}
A.mat
```

Vetor $\mathbf{b}$

```{r}
b.vec <- c(1, rep(0, 3))
```
```{r, echo=FALSE}
b.vec
```

--- &smaller

## Utilizando `solve.QP` para minimizar a variância

Utilizamos a função `solve.QP` do pacote `quadprog` para encontrar a solução do problema de otimização.

```{r}
library(quadprog)
qp.out <- solve.QP(Dmat=D.mat, dvec=d.vec, Amat=A.mat, bvec=b.vec, meq=1)
```

A solução, que são os pesos dos ativos na carteira ficam no atributo `solution` da saída da função.

```{r}
qp.out$solution
```

---

## Calcular a média e a variância da carteira eficiente

```{r}
w.gmin.ns <- qp.out$solution
names(w.gmin.ns) <- names(muhat.annual)
er.gmin.ns <- as.numeric(crossprod(w.gmin.ns, muhat.annual))
var.gmin.ns <- as.numeric(t(w.gmin.ns)%*%covmat.annual%*%w.gmin.ns)
sigma.gmin.ns <- sqrt(var.gmin.ns)
c(er.gmin.ns, sigma.gmin.ns)
```

--- &smaller

## Fronteira eficiente (3 ativos / long-only)

A linha verde é a fronteira eficiente *long-short* e a linha em dourada é a fronteira eficiente *long-only*.

```{r, echo=FALSE, fig.width=14}
# compute and plot efficient frontier with short-sales
ef <- efficient.frontier(muhat.annual, covmat.annual, alpha.min=-1, 
                         alpha.max=2, nport=20)
asset.names <- names(muhat.annual)
plot(ef$sd, ef$er, type="l", 
	ylim=c(0.15, 0.24), xlim=c(0.4, 1.0),
	pch=16, col="darkolivegreen3", cex=2,
	ylab=expression(mu[p]), xlab=expression(sigma[p]))
points(sigma.annual, muhat.annual, pch=16, col="black", cex=2)
text(sigma.gmin.ns, er.gmin.ns, labels="Global min", pos=4)
text(sigma.annual, muhat.annual, labels=asset.names, pos=4)

# compute efficient frontier with no-short sales
mu.vals = seq(min(muhat.annual), max(muhat.annual), length.out=20)
w.mat = matrix(0, length(mu.vals), 3)
sd.vec = rep(0, length(sigma.annual))
colnames(w.mat) = names(muhat.annual)
A.mat = cbind(muhat.annual, rep(1, 3), diag(3))
for (i in 1:length(mu.vals)) {
  b.vec = c(mu.vals[i], 1, rep(0, 3))
  qp.out = solve.QP(Dmat=D.mat, dvec=d.vec,
                    Amat=A.mat, bvec=b.vec, meq=2)
  w.mat[i, ] = qp.out$solution
  sd.vec[i] = sqrt(qp.out$value)
}
points(sd.vec, mu.vals, type="b", pch=16, col="orange3", cex=1.5)
points(sigma.gmin.ns, er.gmin.ns, pch=16, col="green4", cex=1.5)
```
--- &thanks
## Teoria de carteiras de Markowitz